【裁判字號】    97,訴,3118
【裁判日期】    971028
【裁判案由】    搶奪等
【裁判全文】
臺灣臺中地方法院刑事判決              97年度訴字第3118號
公  訴  人  臺灣臺中地方法院檢察署檢察官
被      告  乙○○
                      號
                    （現羈押於臺灣臺中看守所）
上列被告因搶奪案件，經檢察官提起公訴（97年度偵字第13746
、14799、15808、16223、16333號），本院判決如下：
    主  文
乙○○無罪。
    理  由
一、本件公訴意旨略以：被告乙○○與真實年籍不詳之成年男子
    共同基於意圖為自己不法所有之犯意聯絡，於民國97年5月
    31日上午9時許，由被告乙○○騎乘重型機車，搭載該不詳
    成年男子，在臺中巿北區一帶尋找下手行搶目的，於同日上
    午9時36分許，行經臺中巿北區○○路○段157巷3號前時，見
    被害人丙○○獨自行走於路旁，認有機可乘，被告乙○○隨
    即駕車自被害人丙○○後方接近，坐於後座之該不詳成年男
    子下手搶奪被害人丙○○提於右手之皮包（內有手提電腦、
    隨身碟、數位相機、身分證、健保卡、駕照、行照、信用卡
    2 張、提款卡、行動電話、現金700元。）得手；因認被告
    乙○○涉犯刑法第325條第1項搶奪罪嫌。
二、按犯罪事實應依證據認定之，無證據不得認定犯罪事實；不
    能證明被告犯罪者，應諭知無罪之判決，刑事訴訟法第154
    條第2項、第301條第1項前段分別定有明文。次按事實之認
    定，應憑證據，如未能發現相當證據，或證據不足以證明，
    自不能以推測或擬制之方法，以為裁判基礎；又認定犯罪事
    實，所憑之證據，雖不以直接證據為限，間接證據亦包括在
    內，然無論直接或間接證據，其為訴訟上之證明，須於通常
    一般之人均不致於有所懷疑，而得確信其為真實之程度者，
    始得據之為有罪之認定，倘其證明尚未達到此一程度，而有
    合理性懷疑之存在時，即無從為有罪之認定，最高法院30
    年上字第816號判例、40年台上字第86號判例、30年上字第
    1831號判例、76年台上字第4986號判例分別著有明文可資參
    照。
三、公訴人認被告乙○○涉犯前揭搶奪罪嫌，無非以證人即被害
    人丙○○於警詢、偵查中之證詞及其明確指認被告乙○○無
    誤，為其主要論據；惟訊據被告乙○○堅詞否認有為上揭搶
    奪犯行，辯稱：該件搶奪案件並非伊所為等語。
四、本案證據能力之說明：按被告以外之人於審判外之陳述，雖
    不符前4條（指刑事訴訟法第159條之1至第159條之4）之規
    定，而經當事人於審判程式同意作為證據，法院審酌該言詞
    陳述或書面陳述作成之情況，認為適當者，亦得為證據；又
    當事人、代理人或辯護人於法院調查證據時，知有第159條
    第1項不得為證據之情形，而未於言詞辯論終結前聲明異議
    ，視為有前項之同意。刑事訴訟法第159條之5第1項、第2項
    定有明文。本件被告就檢察官所提出證據之證據能力，均未
    於言詞辯論終結前聲明異議，自視為同意作為證據，本院審
    酌各該證據作成時之情況，亦認為適當，自具有證據能力。
五、本院之判斷：依證人即被害人丙○○於警詢、偵查中及本院
    審理時之指述及證述，暨扣案之警方調閱臺中巿北區○○路
    ○段157巷附近所設置之監視器錄影帶後，擷取案發時段錄影
    帶內容製成之光碟1片，及附卷之自該片光碟內容中所翻拍
    之歹徒照片等證物，固可認定被害人丙○○確有於97年5 月
    31日上午9時36分許，獨自1人徒步行經臺中巿北區○○路○
    段157巷3號前時，遭2名均穿著黃色簡便型雨衣，頭戴半罩
    式安全帽而共乘1部機車之成年男子，搶奪其提於右手之手
    提包1只；惟按告訴人與被告係處於對立地位，其提起告訴
    ，係以使被告受刑事訴追為目的，是其指訴是否與事實相符
    ，仍應調查其他證據以資審認（最高法院92年度台上字第18
    78號判決參照）；又按現行刑事訴訟法並無關於指認犯罪嫌
    疑人、被告程式之規定，如何經由被害人、檢舉人或目擊證
    人以正確指認犯罪嫌疑人，自應依個案之具體情形為適當之
    處理。為提高指認的正確度，並預防指認錯誤之發生，法院
    就偵查過程中所實施之第一次指認，應綜合指認人於案發時
    所處之環境，是否足資認定其確能對犯罪嫌疑人觀察明白、
    認知犯罪行為人行為之內容，其事後依憑個人之知覺及記憶
    所為之指認是否客觀可信，而非出於不當之暗示等事項，為
    事後審查，倘指認過程中可能形成記憶污染、誤導判斷，即
    不得遽為不利被告之認定。查本案被害人丙○○先於97年6
    月20日警詢中指述：「（問：警方循線查獲乙○○、甲○○
    兩名犯嫌，請你指認是否是當初搶奪你手提包的歹徒？）經
    我當場指認確定搶奪我手提包的歹徒就是乙○○、甲○○2
    人。（問：你為何能確定當時搶奪你手提包的歹徒就是乙○○、甲○○2人？）因當時我遭搶奪手提包前，2名歹徒有騎
    乘機車從我前面經過，前面騎乘機車歹徒有拉下口罩與乘坐
    後座的歹徒講話，那時我看到前面騎乘機車歹徒的面孔，所
    以我確認前面騎乘機車的歹徒就是乙○○本人無誤，而乘坐
    後座動手行搶的歹徒是依警方所調閱當時遭搶的監視錄影畫
    面指認，確定乘坐後座動手行搶的歹徒應是甲○○本人無誤
    。」等語，復於97年7月31日檢察官偵訊中具結後證稱：「
    （問：搶你的人是否有在庭上？）有，就是乙○○、戊○○
    。..... （問：是否能指認搶你的被告？）其中一人究竟為
    甲○○或戊○○我無法確認，但是搶我的另一人是乙○○。
    」等語，其既於警詢中已明確指認該2名歹徒即為被告乙○○、甲○○2人，竟又於偵查中當庭指認係被告乙○○與戊○○2人，其前後不一之指認，實難使人認其對於被告乙○○之指認亦必然正確無誤。又證人丙○○於本院審理中到庭
    具結證述：「是在偵查隊製作筆錄時，因為我不要看嫌犯，
    所以警察用數位相機拍攝當時也在警局內的被告乙○○，而
    請我指認嫌犯是否為數位相機照片中的人，我看數位照片中
    的照片認不出來，但是警察拿了一堆照片給我看，我就指認
    出其中壹張照片，警察才說那張照片就是數位相機內照片中
    的人，而剛才指認的Ｐ50照片就是警察當天拍攝的數位相機
    內的照片，並不是給我指認那堆照片中的其中壹張。（問：
    你是先看數位相機內照片中的人才在警察提供的那堆照片中
    指認嫌犯？）我不太記得是先看何者。」等語，互核證人即
    承辦員警己○○於本院審理中到庭具結證述：「（審判長問
    ：你們當時是提供這四位嫌疑人什麼樣的照片來供被害人指
    認？）丁○○跟戊○○是提供警方身分證系統即「個人戶籍
    及相片影像資料查詢結果」的大頭照（如二分局警卷Ｐ44、
    120），乙○○是提供被抓到後以數位相機所拍攝的照片（
    如二分局警卷Ｐ50），甲○○是提供警政署刑案資訊前科系
    統的檔案照片（如二分局警卷Ｐ51）。（審判長問：根據被
    害人丙○○說詞，被告乙○○部分你還有提供好幾張頭髮比
    較長的照片供其辨認？）是的，如二分局警卷Ｐ98最下面1
    張照片。... （被告乙○○問：當時我在警局，你讓被害人
    指認時，被害人是不是根本不知道那是誰，且你們也不知道
    監視器所拍到的那二個人是誰？）播放時不知道歹徒是誰，
    但是我們拿嫌疑人的照片比對後，經被害人指認，我們播放
    錄影帶畫面後拿乙○○的照片供被害人指認，被害人指認是
    乙○○無誤。」等語以觀，顯然員警係在播放監視器錄影畫
    面後，自行比對被告乙○○在警局中以數位相機所拍攝之照
    片，認定被告乙○○係該搶案歹徒後，才向被害人丙○○提
    示該數位相機之照片供其指認，惟因被害人丙○○表示認不
    出來，員警才又提出被告乙○○另1張頭髮較長之照片供被
    害人丙○○指認，是被害人丙○○當時應係憑著員警先前所
    提出之數位相機照片進而指認出行搶之人後，警員再告知該
    2張照片中之人均為被告乙○○，而被害人丙○○自此之後
    ，即主觀上認定，案發當日行搶之其中1人即為被告乙○○
    ，然被害人丙○○顯然並非一開始看到被告乙○○之數位相
    機照片即指認出被告乙○○即為行搶之人甚明；況證人丙○○於本院審理中復結證稱：「搶我的時候那個人的頭髮是長
    的，警察告訴我說那個人抓到後頭髮就剪成這樣，我記得在
    警局時警察確實有給我壹張長頭髮的比較頹廢的照片，但是
    不是Ｐ50與51的照片。」等語，惟證人己○○所提示予被害
    人丙○○指認之照片，除被告乙○○之數位相機照片外，另
    1張照片（即二分局警卷Ｐ98）中被告乙○○之頭髮長度並
    未長到讓一般人覺得有頹廢之感，是被害人丙○○在警局之
    指認過程中，實有受到誤導判斷之可能。另參酌員警提示予
    被害人丙○○指認之被告乙○○照片2張（即二分局警卷Ｐ
    50、98），與自監視錄影光碟中所翻拍之歹徒照片，因穿著
    、打扮及攝影角度之差異，任何觀看者是否均判斷為同一人
    ，實見人見智，而員警偵辦本案過程中僅憑個人之主觀見解
    ，認定翻拍照片中之歹徒，其一為被告乙○○，進而提供被
    告乙○○之照片供被害人丙○○指認，無形中已加強被害人
    丙○○記憶中對被告乙○○影像之留存，是被害人丙○○僅
    憑照片而為指認，其可靠性顯屬可疑。再被害人丙○○既已
    受員警之誘導而於警詢中指認被告乙○○，則其記憶即已受
    到污染，其嗣後於偵查中所為當庭之指認，顯已無法區辨究
    係根據其原始之記憶，或係受誘導後之記憶而為指認。況本
    件機車搶奪之2名歹徒，行搶時均戴有半罩式安全帽及口罩
    以為遮掩，而行搶時間短暫，被害人在無預警之突發情況下
    ，突遭搶奪，心理必然受到不小驚嚇，其是否能在瞬間清楚
    記憶行搶者面貌，亦有疑義，更何況世上面貌相似者，亦非
    少見，僅以見到行搶者之部分五官，進而去指認行搶者之正
    面長相，實有誤認之可能。是以，被害人丙○○所為指認被
    告乙○○之過程，既有前述疑義存在，自難據此即為不利被
    告之認定。再本案除被害人丙○○之指訴外，並未在被告乙○○身上或其住處查扣到任何被害人丙○○遭搶之財物，亦
    無其他證據足以證明被告乙○○有於上開時、地搶奪被害人
    丙○○手提包之犯行。而被害人丙○○之指認過程既有前述
    瑕疵存在，本案顯然尚存有合理之懷疑，在罪疑唯無之原則
    下，自難遽論被告乙○○即為本件搶奪被害人之歹徒；是綜
    上所述，公訴人所舉之證據，尚不足使一般人產生被告乙○○有為本件搶奪犯行之確信，此外，本院復查無其他積極證
    據，足資證明被告乙○○有何公訴人所指此部分搶奪之犯行
    ，揆諸前揭說明，被告此部分之犯罪事實即屬不能證明，揆
    諸前開之說明，依法自應諭知無罪之判決。
六、適用法律依據：刑事訴訟法第301條第1項。
中    華    民    國    97    年    10    月    28    日
              刑事第十三庭  審判長  法  官   李秋娟
                                    法  官   黃裕仁
                                    法  官   許月馨
以上正本證明與原本無異。
如不服本判決，應於收受送達後10日內向本院提出上訴書狀（應
敘述具體理由並附繕本）。
上訴書如未敘述理由，應於上訴期間屆滿後20日內補提理由書於
本院。
                                    書記官   黃美雲
中    華    民    國    97    年    10    月    28    日


司法院資訊處製作；財團法人民間司法改革基金會備份。
